臺灣板橋地方法院刑事判決　　　　　　　　　　　　九十一年度訴字第一一七九號
　　公　訴　人　臺灣板橋地方法院檢察署檢察官
　　被　　　告　戊○○○
　　選任辯護人　王桂樹律師
　　被　　　告　己○○○
　　選任辯護人　張迺良律師
　　　　　　　　謝宗翰
右列被告因違反公職人員選舉罷免法等案件，經檢察官提起公訴 (九十一年度選偵字
第八九號)，本院判決如左：
    主  文
戊○○○共同連續對於有投票權之人，行求賄賂不正利益，而約其投票權為一定之行
使，處有期徒刑壹年貳月，併科罰金新臺幣陸拾萬元，罰金如易服勞役，以罰金總額
與陸個月之日數比例折算。褫奪公權伍年。又連續行使偽造私文書，足以生損害於他
人，處有期徒刑捌月。偽造之收據貳佰捌拾紙均沒收。應執行有期徒刑壹年捌月，併
科罰金新臺幣陸拾萬元，罰金如易服勞役，以罰金總額與陸個月之日數比例折算。褫
奪公權伍年。偽造之收據貳佰捌拾紙均沒收。
己○○○共同連續對於有投票權之人，行求賄賂不正利益，而約其投票權為一定之行
使，處有期徒刑參月，如易科罰金，以佰元折算壹日。褫奪公權貳年。
    事  實
一、戊○○○為九十一年度基層選舉台北縣中和市秀安區市民代表候選人，己○○○
    為戊○○○本次選舉之登記助選員，戊○○○欲順利當選，與己○○○二人基於
    共同行賄之概括犯意，以戊○○○擔任中和市體育會理事之便，於民國九十一年
    五月五日，借用中和市體育會（下簡稱體育會）硬式網球委員會（下簡稱硬網會
    ）之名義，由戊○○○分頭透過當地人士，邀集辛○○○、庚○○○、丙○○、
    乙○○、王秀蓮（化名，年籍詳卷）等具有中和市秀安區選舉權之設籍居民，戊○○○親自聯繫不知情之華納遊覽車業者游慧玲提供遊覽車及行程計畫，辦理苗
    栗小雪霸瀑布休閒村免費旅遊（包含客家擂茶等民俗活動），及提供休閒村內免
    費午餐及桃園縣山霸王餐廳免費晚宴，戊○○○於同年五月初，在台北縣中和市
    體育會，將上開旅遊費用現金新臺幣（下同）二十萬元交付己○○○，由己○○○支付旅遊費用予游慧玲。旅遊期間則由戊○○○親赴現場拉票，並懇請參與旅
    遊者支持戊○○○競選，藉此提供免費旅遊、宴飲利益之方式，行求賄賂各該參
    與者於九十一年六月八日前往指定處所投票，並圈選戊○○○為市民代表。另戊○○○為避免執法機關查緝，明知並未向有選舉權之人參加旅遊之居民收費，竟
    基於概括之犯意，於九十一年五月上旬旅遊活動開始前，以製作中和市體育會文
    宣品為名，經由不知情之己○○○向體育會硬網會總幹事甲○○取得該委員會圓
    戳章後，連續在台北縣中和市某處，委請某不知情之成年人者填載「旅遊費新台
    幣一千元」等虛偽事項之硬網會免用統一發票收據二百八十紙，以此偽造文書，
    並於旅遊期間當日上午，先後交予各該參與旅遊者收執，持之以行使，足以生損
    害於硬網會。嗣經臺灣板橋地方法院檢察署檢察官接獲線報後，指揮法務部調查
    局台北市調查處，依法搜索台北縣中和市○○路四十二號之二戊○○○競選總部
    、同路十巷二十三弄十二號、十四號戊○○○住處、同路四十八巷六十五號己○○○住處，並通知戊○○○、己○○○及上開參與旅遊者偵查後，查悉上情。
二、案經臺灣板橋地方法院檢察署檢察官偵指揮法務部調查局台北市調查處移送臺灣
    板橋地方法院檢察署檢察官偵查起訴。
    理  由
一、訊據被告戊○○○矢口否認涉有上開犯行，辯稱：並未辦理上開旅遊活動，伊聽
    說九十一年五月五日有辦理旅遊活動，當日伊即自行前往旅遊現場拉票，旅遊活
    動並非伊付費，亦未偽造收據云云。而被告戊○○○之選任辯護人辯稱：被告戊○○○並未免費招待居民參加旅遊活動，且有部分證人已證述有交付旅遊費用一
    千元，並非完全免費，參加旅遊活動之居民二百四十人中，何人有投票權人不明
    ，何人有交付旅遊費用不明，自不得以參加旅遊活動之人有二百四十人，逕而推
    論被告向二百四十人行賄，且被告戊○○○並未向證人甲○○取得硬網會之圓戳
    章，自未偽造文書云云。被告己○○○於本院審理時則辯稱：事前不知舉辦旅遊
    活動係為競選之用，事後被約談才知道云云。經查：
（一）本件旅遊活動係由被告戊○○○親自與證人即旅遊業者游慧玲接洽了解旅遊活
      動細節，並由戊○○○經由證人丙○○尋找有選舉權之居民參加旅遊活動，戊○○○於九十一年五月初將上開活動費用二十萬元現金交付同案被告己○○○
      ，參加上開旅遊之居民係免費參加，己○○○代被告戊○○○支付上開旅遊活
      動費用十六萬二千元予游慧玲，尚餘三萬八千元已交還被告戊○○○等情，業
      據證人游慧玲、丙○○證述明確（參見偵查卷第三十七頁、第三十八頁、第五
      十九頁、第三十三頁、第二十一頁）、及同案被告己○○○於本院審理時供述
      在卷（參見本院九十一年七月四日訊問筆錄）。證人丙○○於警訊時亦證述「
      小雪霸瀑布休閒旅遊活動是由中和市市民代表參選人戊○○○所發起，戊○○○透過當地人士找選區居民免費參加，．．．戊○○○也拜託我幫忙拉票及找
      人參加該旅遊活動」、「因為戊○○○當時要我邀秀安區的選民參加」等語（
      偵查卷第三三頁背面）。
（二）證人即中和市體育會總幹事甲○○於警訊時證述「我從整個活動能體會出與戊○○○有關，至於前述旅遊費用我看到係己○○○去支付費用」、「小雪霸休
      閒旅遊活動結束後之某日晚間，我應己○○○電話通知，與林勝順、己○○○
      在某巷弄見面，己○○○表示，此次小雪霸旅遊活動司法單位已在調查，其個
      人非常憂心，找林勝順前來係為研究因應對策，林勝順當場告訴我，小雪霸休
      閒村旅遊活動係他主辦，同時並告訴己○○○你只是去付帳，錢是我給的，你
      不用憂心，己○○○同時要求我，關於中和市體育會硬式網球委員會（以下簡
      稱硬網會）之戳章係交給林勝順，不要說交給她的」等語；於偵查時證述「（
      知否為何要參加此活動？）事前我不知道，事後己○○○說是戊○○○出錢辦
      的」「（活動期間戊○○○是否有拉票？）有」（偵查卷第一○九頁）等語，
      。參以證人林勝順於警訊時證述「我不熟識己○○○，沒有舉辦該次旅遊活動
      及交付二十萬元給己○○○」「己○○○參加前述苗栗小雪霸休閒活動後，聽
      說有人在查這件案子，她擔心被牽涉到賄選，所以約我與五月某日晚上在中和
      市的某巷與甲○○三人商議因應對策，己○○○拜託我，如有人詢問關於該活
      動的相關情形時，由我出面承認活動是我主辦的，相關旅遊費用也是我支付的
      ，這樣就可以不要和目前的選舉扯上關係，．．．事實上我與該次活動一點關
      係都沒有」「甲○○並未交付我硬網會之戳印，所提示硬網會收據我並未見過
      」等語（偵查卷第一一四頁），再者，證人即中和市體育會副總幹事溫三郎亦
      於警訊時及偵查時均證述：九十一年以來均未辦理任何活動，因六月份將舉辦
      市民代表及里長選舉，為避免相關活動與選舉扯上關係，自九十一年五月五日
      起停止辦理各單項委會員相關活動，前述有關旅遊活動平時體育會即禁止各單
      項委會員辦理，不清楚卷附之收據由誰發的等語（偵查卷第一○五頁、第一三
      五頁）。準此，中和市體育會或硬網會均未辦理上開旅遊活動至明。
（三）檢察官就被告戊○○○供述「未舉辦小雪霸一日遊」、被告己○○○供述「小
      雪霸一日遊費用係林先生（即林勝順）交付」等問題，經測謊測試時，測試結
      果呈情緒波動反應，研判有說謊一節，有法務部調查局九十一年五月二十一日
      調科測謊報告書一紙附卷可稽。綜上各節，足認上開旅遊活動應係戊○○○邀
      請並出資舉辦，戊○○○交付旅遊費用予己○○○，由己○○○處理雜務及支
      付費用等事實至明。
（四）居住於台北縣中和市秀安區之居民確實有參加上開旅遊活動，並未支付旅遊費
      用者，有證人乙○○、庚○○○，並據該二名證人證述在卷（本院九十一年七
      月十八日訊問筆錄）。至於證人辛○○○、趙丙○○證述：有繳交一千元，但
      費用仍由丙○○保管中，參加上開旅遊活動結束後，並無人向丙○○收取參加
      旅遊活動之費用，因此，辛○○○、趙丙○○仍屬未支付旅遊費用，並據證人
      丙○○證述在卷（本院九十一年七月十八日訊問筆錄）。然上開證人在未繳費
      前，即已收到有硬網會戳章之收據一紙（如偵查卷第五十四頁），並於活動當
      天早上即發給各參加旅遊活動之人，並據證人乙○○、辛○○○、丙○○、庚○○○、丁○○、壬○○證述在卷（本院九十一年七月十八日訊問筆錄）。因
      此，上開旅遊活動參加之居民係免費參加，由被告戊○○○付錢支付旅遊活動
      費用等事實，堪以認定。
（五）旅遊活動期間，戊○○○確曾向參加旅遊者拉票，請求選舉時支持等情，並據
      被告戊○○○坦承在卷，並有證人即受理舉辦活動之業者游慧玲證述明確，並
      據參與活動之辛○○○、壬○○、甲○○、丙○○、乙○○、董景翔及王秀蓮
      （化名檢舉人）等陳述歷歷，應堪採信。
（六）被告己○○○於九十一年四月中旬時向證人甲○○表示欲製作文宣用品需硬網
      會之戳章，證人甲○○即將所保管之硬網會戳章（如卷附收據上之同一戳章）
      ，交給己○○○，並由己○○○再轉交戊○○○使用等情，並據證人甲○○證
      述明確（偵查卷第一一○頁、第一三六頁正反面）、同案被告己○○○供述甚
      詳（偵查卷第一四二頁、參見本院九十一年八月八日審理筆錄）。再參以證人
      丙○○於警訊時證述：卷附有硬網會戳章之收據，係由戊○○○之親戚林Ｏ純
      （綽號「阿純」）所交付，並告知萬一有關單位詢問時，就說有交錢，該收據
      就是憑證等語（偵查卷第三四頁），顯見上開硬網會之收據確由戊○○○所偽
      造之事實，至為明確。
（七）再者，證人游慧玲於警訊時證述「中和市華泰椰泉社區總幹事丁○○於九十一
      年五月十日中午打電話給我表示調查局曾派員就本次小雪霸休閒旅遊活動向他
      查詢，他希望我配合她的說詞，假如調查局有向我查詢時，向調查局表示他與
      另外四位參加旅遊之民眾係由我以有空位為由，私自招攬，每人收費一千元，
      事實上並沒有上述情事，我並不知道他為何要我這樣說謊、「戊○○○原來要
      將前述活動經費十幾萬元交給我支付，後來又告訴我，款項已轉由蘇秋香負責
      ，但因蘇秋香本身登記為戊○○○助選員，不方面出面，戊○○○要我當日與
      甲○○與蘇秋香協商處理有關行程事宜」等語；於偵查中證述「九十一年五月
      十日戊○○○有叫我先避幾天，她會找人來頂，我很怕有安全上之顧慮」（偵
      查卷第三六頁背面、第五九頁背面）。而證人丙○○於警訊時證述：卷附有硬
      網會戳章之收據，係由戊○○○之親戚林Ｏ純（綽號「阿純」）所交付，並告
      知萬一有關單位詢問時，就說有交錢，該收據就是憑證等語（偵查卷第三四頁
      ）。被告己○○○於本件調查局開始調查後，更積極找尋證人甲○○、林勝順
      ，意欲勾串證詞，教唆證人甲○○證述「將舉辦本件活動之人，推由林勝順主
      辦，將硬網會之戳章係交付林勝順」等不實證詞，意欲幫助被告己○○○及戊○○○脫罪，並據證人甲○○、林勝順亦證述甚詳，已如前述，綜上各情，若
      非被告戊○○○辦理小雪霸休閒村旅遊活動，免費招待具有選舉權人之台北縣
      中和市秀安區居民出遊，並於活動期間要求有選舉權人投票於被告戊○○○，
      被告被告蘇秋香為戊○○○之登記助選員，參加上開旅遊活動，並收受被告戊○○○之現金，代為繳交旅遊活動費用，被告戊○○○唯恐上開賄選事實遭執
      法機關調查，並連續偽造硬網會之收據，並交付予各參加旅遊之居民等情，被
      告二人焉需如此大費周章，教唆證人為不實之證言，從而，被告戊○○○、己○○○前開所辯，均屬卸責之詞，不足採信。此外，並有扣案之苗栗小雪霸瀑
      布休閒村一日遊之報名表、有硬網會戳章之免用統一發票收據附卷可按。本件
      事證明確，被告二人犯行洵堪認定。
二、論罪部分：
（一）核被告戊○○○所為，係犯刑法第二百十六條、第二百十條行使偽造私文書及
      違反公職人員選舉罷免法第九十條之一第一項對於有選舉權人行求賄賂等罪。
（二）核被告己○○○所為，係違反公職人員選舉罷免法第九十條之一第一項對於有
      選舉權人行求賄賂罪。
（三）被告二人所犯對於有選舉權人行求賄賂罪間，有犯意聯絡、行為分擔，為共同
      正犯。被告二人先後多次行賄犯行，時間緊接，罪名及犯罪構成要件均屬相同
      ，顯係基於概括犯意為之，為連續犯，依刑法第五十六條之規定，應以一罪論
      並加重其刑。又被告己○○○於偵查自白犯罪，應依公職人員選舉罷免法第九
      十條之一第五項前段減輕其刑。
（四）被告戊○○○盜用硬網會印章之輕度行為，為重度之偽造文書行為吸收，不另
      論處。被告戊○○○偽造文書之低度行為亦為行使偽造文書之高度行為吸收，
      不另論罪。被告戊○○○其先後多次行使偽造私文書之犯行，時間緊接，罪名
      及犯罪構成要件均屬相同，顯係基於概括犯意為之，為連續犯，依刑法第五十
      六條之規定，應以一罪論並加重其刑。被告戊○○○利用不知情之成年人偽造
      收據係屬間接正犯。
（五）戊○○○所犯上開違反公職人員選舉罷免法及行使偽造私文書二罪間，犯意各
      別、行為互殊，應予分論併罰。
（六）公訴意旨認被告戊○○○盜用印章偽造收據罪嫌，係犯偽造私文書罪，惟查被
      告偽造收據後，復將之交付參加旅遊活動之居民，應成立行使偽造私文書罪，
      起訴法條容有未洽，爰依法變更起訴法條。
（七）爰審酌被告二人意圖當選，竟以免費招待旅遊之方式，行求賄賂民，已嚴重敗
      壞選舉風氣，破壞民主法治制度，及其動機、方法、目的、手段、犯罪後被告
      戊○○○矢口否認犯行，被告己○○○自白犯行，深具悔意等一切情狀，各量
      處如主文所示之刑，被告戊○○○部分並定其應執行刑，並分別諭知易科罰金
      及易服勞役之折算標準。
（八）依公職人員選舉罷免法第九十八條第三項之規定，犯本章之罪，宣告有期徒刑
      以上者，並宣告褫奪公權，並宣告如主文所示之褫奪公權。
（九）被告戊○○○偽造之收據二百八十紙，為被告戊○○○所有供犯罪所用之物，
      應依刑法第三十八條第一項第二款之規定宣告沒收。
據上論斷，應依刑事訴訟法第二百九十九條第一項前段、第三百條，公職人員選舉罷
免法第九十條之一第一項、第五項前段、第九十八條第三項、刑法第十一條前段、第
二十八條、第五十六條、第二百十六條、第二百十條、第五十一條第五款、第四十一
條第一項前段、第四十二條第三項、第三十八條第一項第二款、第三十七條第二項，
罰金罰鍰提高標準條例第二條，判決如主文。
本案經檢察官楊四猛到庭執行職務
中      華      民      國    九十一    年      八      月    二十一    日
                                      臺灣板橋地方法院刑事第六庭
                                          法  官    徐  玉  玲
右正本證明與原本無異。
如不服本判決，應於判決送達後十日內，向本院提出上訴狀。
                                          書記官    陳  映  孜
中      華      民      國    九十一    年      八      月    二十一    日
公職人員選舉罷免法第九十條之一
對於有投票權之人，行求期約或交付賄賂或其他不正利益，而約其不行使
投票權或為一定之行使者，處五年以下有期徒刑，得併科新台幣四十萬元
以上四百萬元以下罰金。
預備犯前項之罪者，處一年以下有期徒刑。
預備或用以行求期約或交付之賄賂，不問屬於犯人與否，沒收之。
犯第一項或第二項之罪，於犯罪後六個月內自首者，減輕或免除其刑；因
而查獲候選人為共犯者免除其刑。
犯第一項或第二項之罪，在偵查中自白者，減輕其刑；因而查獲候選人為
共犯者，減輕或免除其刑。
中華民國刑法第二百一十條
(偽造變造私文書罪)
偽造、變造私文書，足以生損害於公眾或他人者，處五年以下有期徒刑。
